【裁判字號】    88,訴,1965
【裁判日期】    900109
【裁判案由】    偽造有價證券
【裁判全文】
臺灣板橋地方法院刑事判決                        八十八年度訴字第一九六五號
    公  訴  人  臺灣板橋地方法院檢察署檢察官
    被      告  丁○○
    選任辯護人  呂錦
右列被告因偽造有價證券案件，經檢察官提起公訴（八十八年度偵字第一七三九六號
），本院判決如左：
    主  文
丁○○意圖為自己不法之所有，以詐術使人將本人之物交付，處有期徒刑捌月。緩刑
參年。
    事  實
一、丁○○係設於臺北市○○鎮○○街六四三號九樓億滿實業有限公司（下簡稱億滿
    公司）之實際負責人，於民國八十七年五月二十日，向設於臺北縣新莊市○○路
    二二七巷三十號之善哉機械有限公司（下簡稱善哉公司），以新台幣（下同）四
    十九萬零五百五十九元購買離心式泵浦數台，並約定當日先給付訂金一萬三千七
    百六十一元，餘款則以支票給付。惟丁○○個人及其所經營之億滿公司之支票均
    已遭銀行列為拒絕往來戶，適見中國時報分類廣告欄刊登「當日領票」之廣告，
    為順利取得善哉公司交付之貨品，旋即以電話聯絡刊登該廣告者即以王鳳鳴自居
    之己○○（未據起訴）及另一名姓名年籍不詳自稱為楊姓之男子，並於八十七年
    六月中旬某日，在臺北市○○○路高速公路涵洞下，向己○○及楊姓男子，以每
    紙支票六千五百元，合計共一萬三千元之代價，購買如附表編號一、二所示之支
    票二紙，並由丁○○提供其所需之支票金額、日期及受款人名稱，再由己○○及
    楊姓男子分別填載於上開支票上。丁○○取得右揭二紙支票後，明知該二紙支票
    屆期均無法兌現，竟意圖為自己不法之所有，基於詐欺取財之犯意，先於八十七
    年六月二十九日（檢察官誤載為五月二十日），在上址將附表編號一之支票乙紙
    交付善哉公司之負責人甲○○，使不知情之善哉公司因之陷於錯誤，而交付離心
    式泵浦數台，復於同年八月十八日（檢察官誤載為八月十四日），接續同前之詐
    欺犯意，在附表編號二之支票上以億滿公司名義背書後，亦隱瞞上開支票無法兌
    現之事實，隨即在右開善哉公司所在地，將附表編號二之支票乙紙、現金三萬五
    千五百元及同額之本票乙紙一併交予甲○○，並指示善哉公司將離心式泵浦數台
    送至高雄縣鳥松鄉○○路八之一號。計丁○○以此方式共詐得價值四十九萬零五
    百五十九元之離心式泵浦數台。嗣因上述二紙支票屆期經提示，分因拒絕往來戶
    、發票人印章不符及存款不足而遭退票，丁○○復簽發面額十二萬一千元之本票
    乙紙以為搪塞，然均不獲兌現，善哉公司始知受騙。
二、案經被害人善哉公司負責人甲○○訴由臺灣臺北地方法院檢察署檢察官呈請臺灣
    高等法院檢察署檢察長核轉臺灣板橋地方法院檢察署檢察官偵查起訴。
    理      由
一、訊據被告丁○○於本院調查中固坦承於八十七年五月二十日，在臺北縣新莊市○○路二二七巷三十號善哉公司所在地，以四十九萬零五百五十九元之代價，購買
    離心式泵浦數台，並約定當日先給付訂金一萬三千七百六十一元，餘款則以支票
    給付。惟其因個人及億滿公司之支票均已遭銀行列為拒絕往來戶，為順利取得善
    哉公司交付之貨品，遂以電話聯絡在中國時報刊登「當日領票」之人即以王鳳鳴
    自居之己○○及另一名楊姓之男子，並於八十七年六月中旬某日，在臺北市○○○路高速公路涵洞下，向己○○及楊姓男子，以每紙支票六千五百元，合計共一
    萬三千元之代價，購買如附表編號一、二所示之支票二紙，並由其提供所需之支
    票金額、日期及受款人名稱，再由己○○及楊姓男子分別填載於上開支票上。其
    取得右揭二紙支票後，於八十七年六月二十九日，在上址將附表編號一之支票乙
    紙交付甲○○，復於同年八月十八日，在附表編號二之支票上以億滿公司名義背
    書後，在右開善哉公司所在地，將附表編號二之支票乙紙、現金三萬五千五百元
    及同額之本票乙紙一併交予甲○○，並指示善哉公司將離心式泵浦數台送至高雄
    縣鳥松鄉○○路八之一號。嗣上述支票二紙分因拒絕往來戶、發票人印章不符及
    存款不足而遭退票，其又簽發面額十二萬一千元之本票乙紙，然本票均不獲兌現
    等情不諱（詳本院八十九年四月十一日訊問筆錄），惟矢口否認有何詐欺取財之
    犯意，並辯稱：伊向己○○及楊姓男子購買上述支票之際，該二名男子說支票如
    果到期，就依支票上之帳號將錢匯進去，但未兌現前，甲○○就通知伊說支票有
    問題，伊一方面怕錢存進去會被吃掉，另一方面伊本打算等大坑公司給付貨款後
    ，再將大坑公司給付之貨款存入上述帳戶內，但大坑公司給付遲延，後因尚有其
    他貨款需付，伊就將此筆貨款挪去支付其他貨款，故支票到期未兌現，然伊實不
    知該二紙支票不會兌現云云。經查：
  (一)被告於八十七年五月二十日向告訴人訂貨，同日給付訂金一萬三千七百六十一元
    ，嗣分別於八十七年六月二十九日、八月十八日分批交貨乙節，業據被告供承在
    卷（詳本院八十九年四月十一日訊問筆錄），並為告訴人所是認（詳同日訊問筆
    錄），復有統一發票三紙、銷貨單四紙附卷可稽（附於臺灣臺北地方法院檢察署
    八十七年度偵字第二五八○三號偵查卷宗第十七頁至第十九頁），從而公訴人認
    被告先於八十七年五月二十日向告訴人詐稱購貨，復於同年八月十四日，以相同
    方法向告訴人詐稱購貨云云，而認被告係先後二次向告訴人詐購貨品云云，顯有
    誤會，合先說明。
  (二)次者，核諸告訴人於偵查中指稱：丁○○曾說上開二紙支票係買來的等語（詳臺
    灣臺北地方法院檢察署八十七年度偵字第二五八○三號偵查卷宗第一二一頁反面
    ），及證人戊○○於本院調查中證述：八十七年五、六月中旬，伊去找丁○○，
    丁○○說看報紙有在借支票，並說他第一次借票會害怕，要求伊一起去，伊就與
    丁○○一起開車到臺北市○○○路高速公路涵洞下，此時有二位騎機車之人來敲
    車門，問是不是要借支票，丁○○說是，那二個人就到車上談，而那二個人一個
    自稱姓王，另一個自稱姓楊，有拿名片給丁○○，在車上那二個人問金額及抬頭
    如何記載，丁○○說要四十幾萬，那二個人就一人拿出一張支票，一個人開三十
    幾萬的支票，另一個人開十幾萬的支票，那二個人在寫金額時，支票上發票人的
    章早就蓋好了，寫完後，叫丁○○支票到期時再約定時間匯錢進去，又拿出隨身
    攜帶的本票，叫丁○○開二張本票，那二個人拿的名片就是丁○○庭呈的名片等
    語（詳本院八十九年五月十一日訊問筆錄），堪認被告供述：向告訴人購買貨品
    後，因個人及億滿公司之支票均已遭銀行列為拒絕往來戶，為使善哉公司交付上
    述貨品，遂於八十七年六月中旬，在臺北市○○○路高速公路涵洞下，向己○○
    及楊姓男子，以每紙支票六千五百元，購買如附表編號一、二所示之支票二紙等
    語，尚非無據。準此，公訴人認：被告先於八十七年五月中旬某日，偽造附表編
    號一、二之支票，再於八十七年五月二十日，向善哉公司詐購貨品云云，容有誤
    會。至被告固迭於偵查中自承：上述二紙支票係向生意往來之陳姓男子調借，非
    伊買來之芭樂票云云（詳臺灣臺北地方法院檢察署八十七年度偵字第二五八○三
    號偵查卷宗第六四頁反面、第六九頁至第七十頁、第七五頁反面、第一二二頁、
    第一二五頁反面、臺灣板橋地方法院八十八年度偵字第一七三九六號偵查卷宗第
    十四頁反面），惟其嗣於本院調查中則以上開情詞置辯，前後觀之，其供述顯歧
    異不一，再其於本院調查中所為之供述亦較其於偵查中所為之供述為不利，此外
    亦無其他補強證據證明被告於偵查中所為之右揭供述核與事實相符，從而，本院
    認其於偵查中之供述應係避就之詞，不足採信。
  (三)再者，被告供承：附表編號一、二之支票係向楊姓及王姓男子購買，王姓男子即
    己○○，附表編號二之支票就是己○○交付等語，有其提出之名片二紙在卷可按
    。而其中署名為王鳳鳴之名片係己○○所有，王鳳鳴係己○○使用之偏名，名片
    上之0000000000號行動電話亦係己○○使用乙節，業據證人己○○於
    本院調查中證述無訛（詳本院八十九年七月二十七日訊問筆錄），並有遠傳電信
    股份有限公司八十九年四月二十九日函乙紙附卷可憑。至右開證人己○○固亦具
    結證稱：非伊將上述支票出賣予丁○○云云（詳同日訊問筆錄），然觀諸其嗣後
    改稱：附表編號二支票上之筆跡與伊之筆跡有一點像，伊不確定該支票是否伊所
    簽發，因伊曾受騙，所以會要求票主拿空白票據，伊再自己填載，上述支票可能
    係伊幫票主填載，如此票主才不能抵賴等語（詳本院八十九年九月二十一日訊問
    筆錄），衡情，一般人對本身所寫之筆跡均有辨識之能力，何以證人己○○無法
    辨識附表編號二支票上之筆跡是否係己身所寫，是其此部分證詞顯悖於常情。再
    核諸名片上載以「王代書事務所、王鳳鳴、銀行融資、票貼額度申請、支票申請
    、當日領票」等語，及證人己○○證稱：伊非代書，只是伊朋友在作代書，才會
    在名片上寫王代書事務所，因算命先生說用王鳳鳴名字會比較賺錢，伊才未用本
    名，名片上支票申請就是說如果去銀行開戶要三個月，但客戶如果開戶後將存摺
    給伊，伊即可存錢進去製造業績，一星期即可領支票，而當日領票係噱頭，不可
    能當日即可領票，伊之工作係收受客戶之客票後，轉向民間金主借錢，就是所謂
    的票貼，伊亦有在中國時報及自由時報上刊登持客票借錢之廣告等語（詳本院八
    十九年七月二十七日訊問筆錄），由其證述足知名片上所載之「王代書事務所、
    王鳳鳴、當日領票」等語，均與實情有違，倘證人己○○僅係從事票貼之工作，
    何以名片上未如何記載，反記載「當日領票」等語，由此均足徵證人己○○隱匿
    之情，綜上互核，本院認應以被告之供述較為可採。是被告供承：附表編號二之
    支票係己○○交付等語，堪以採信。
  (四)又證人吳玉炮於偵查中證述：伊非冬永企業有限公司（下簡稱冬永公司）之負責
    人，附表所示編號一之支票，亦非伊簽發，因伊未曾申請支票帳戶使用等語在卷
    （詳臺灣臺北地方法院檢察署八十七年度偵字第二五八○三號偵查卷宗第一○九
    頁反面），是附表編號一之支票應係姓名年籍不詳之人，以冬永公司負責人吳玉
    炮名義冒名申請，要屬無疑。至附表編號二所示支票之發票人丙○○固經本院傳
    喚、拘提均未到庭說明，致本院無從認定上述支票究係丙○○授權他人簽發，或
    係遺失、失竊等情。然右開支票二紙於八十七年八月二十五日、八十七年十月二
    十五日經告訴人提示後，分因拒絕往來戶、發票人印章不符及存款不足而遭退票
    ，並分別於八十七年七月二十四日、八十七年十月三十日，均經銀行列為拒絕往
    來戶之事實，有支票影本及退票理由單各二紙、臺北區中小企業銀行八十八年一
    月二十日北商銀八八復字第六號函及高雄銀行大昌分行八十八年一月二十二日高
    銀大字第六○號函各乙紙（附於臺灣臺北地方法院檢察署八十七年度偵字第二五
    八○三號偵查卷宗第三頁至第四頁、第二六頁至六二頁）及臺北市票據交換所八
    十九年六月十九日（八九）北票字第四三八四號函在卷可按。而前開二紙支票係
    被告向自稱楊姓及己○○之男子，以一萬三千元之代價購得乙節，業據被告於本
    院調查中供承不諱，既被告非以正常交易途徑而以顯不相當之對價取得附表所示
    之支票，其於買受該二紙支票之際，衡諸一般人之日常經驗，對於該二紙支票屆
    期無法兌現，自屬明知，其猶隱瞞其情，持向告訴人抵付貨款，顯屬詐術之施行
    ，並使不知情之告訴人因之陷於錯誤而交付貨品，其顯係以未能兌現之支票向告
    訴人詐購貨品，其主觀上具有不法所有之意圖，亦屬灼然。至被告固辯稱：伊打
    算支票到期，就依支票上之帳號將錢匯進去，但未兌現前，甲○○通知伊說支票
    有問題，伊一方面怕錢存進去會被吃掉，另一方面伊本打算等大坑公司給付貨款
    後，再將大坑公司給付之貨款存入上述帳戶內云云。然被告於本院調查中本供述
    ：支票尚未兌現前，告訴人就通知伊說票有問題，伊就打算將錢還給告訴人，再
    將支票拿回來等語（詳本院八十九年四月十一日訊問筆錄）；嗣改稱：係支票跳
    票後，甲○○打電話給伊，伊才知道票有問題，在支票未到期前，伊曾打電話給
    楊先生，楊先生說他們那邊出了一個問題，沒有錢可以兌現支票，伊問對方要如
    何處理，對方吱吱唔唔，伊擔心錢存進去，對方不會把本票還給伊，到時甲○○
    也拿不到錢，所以到期前才沒將錢存進去等語（詳本院八十九年五月十一日訊問
    筆錄）；繼稱：告訴人在八十七年八月二十五日支票尚未到期前，就打電話問銀
    行，銀行說支票已經被拒絕往來，告訴人就告訴伊，伊才打電話給楊先生，楊先
    生說把錢存進去，指定是要付這張票，就沒有什麼問題，但伊認為票有問題，加
    上手頭沒有這麼多錢，才沒存錢進來等語（詳本院八十九年六月二十二日訊問筆
    錄），前後互核，足知其供述反覆不一。再大坑公司積欠之貨款給付後，被告亦
    未將之存入右開支票帳戶或給付告訴人乙節，亦為被告所是認（詳本院八十九年
    四月十一日訊問筆錄），足認被告上述辯解，顯係推諉之詞，不足採信。
  (五)被告於八十七年五月二十日，向告訴人購買離心式泵浦，當日先給付訂金一萬三
    千七百六十一元，於八十七年六月二十九日，復給付面額十二萬一千元之支票乙
    紙，於同年八月十八日，再給付面額三十二萬零二百九十八元乙紙之支票及現金
    三萬五千五百元等情，為被告所供承，茲如前述，從而，被告向告訴人詐購之離
    心式泵浦數台，其價值係四十九萬零五百五十九元，要屬無疑。
  (六)末被告固提出之臺北市營業人銷售額與稅額申報書、華南商業銀行匯款回條聯、
    中國信託商業銀行匯款回條、臺北銀行入戶電匯回條、銢傑企業有限公司請款單
    、信佳凡而有限公司簽收回條、大準企業有限公司估價單等，然此僅足以說明億
    滿公司有繳稅及與其他公司尚有交易往來之情形，尚無法證明被告將附表編號一
    、二之支票交付告訴人之際，無該二紙支票不能兌現之認識，是此部分自不足為
    有利於被告之認定。
  (七)綜上，被告所辯顯係飾卸之詞，不足採信。本件事證明確，被告犯行洵堪認定，
    應依法論科。
二、核被告所為，係犯刑法第三百三十九條第一項之詐欺罪取財罪。其先後二次交付
    告訴人無法兌現之支票，使告訴人陷於錯誤而陸續交付離心式泵浦數台，係以單
    一之犯意接續數次行為，侵害一個法益，應為接續犯，屬單純一罪。爰審酌被告
    竟以無法兌現之支票向告訴人詐購價值共四十九萬零五百五十九元之離心式泵浦
    數台，致告訴人遭受損失，並危害社會經濟秩序，惟犯後業與告訴人達成和解，
    並賠償告訴人所受損失，有和解書乙紙可稽，暨被告犯罪之動機、目的、手段、
    方法、犯罪後之態度等一切情狀，量處如主文所示之刑。再被告前未曾受有期徒
    刑以上刑之宣告，有臺灣高等法院檢察署刑案紀錄簡覆表乙紙在卷可按，經此偵
    審過程，自當知所警惕，信無再犯之虞，本院綜核各情認對被告所宣告之刑以暫
    不執行為適當，爰併予宣告緩刑三年，以啟自新。至附表編號一、二之支票二紙
    尚無證據證明係被告偽造或變造（容後述），且已交付告訴人而非屬被告所有，
    本院自無從併予宣告沒收之。
三、公訴意旨另以：被告明知其財務狀況不佳，竟意圖供行使之用，基於偽造有價證
    券之概括犯意，於八十七年五月中旬某日，與年籍不詳陳姓成年男子基於共同犯
    意聯絡，在臺北縣汐止鎮○○街六四三號九樓，先偽造發票日八十七年八月二十
    五日，發票人為冬永企業有限公司乙○○，面額十二萬一千元之支票乙紙，再接
    續偽造發票日八十七年十月二十五日，發票人為丙○○，面額三十二萬零二百九
    十八元之支票乙紙。因認被告另涉刑法第二百零一條第一項之偽造有價證券罪嫌
    云云。惟查附表編號二所示支票之發票人丙○○經本院傳喚、拘提均未到庭說明
    ，致本院無從認定上述支票究係丙○○授權他人簽發，或係遺失、失竊等情事，
    業如前述，從而附表編號二之支票可否遽認係遭被告與他人共同偽造，尚有斟酌
    之餘地。再按社會上一般向人買受支票以供使用者，所買受之支票或係發票人自
    行簽發後兜售與他人牟利而概括授權他人使用之人頭支票（即俗稱之芭樂票），
    或係發票人自行簽妥發票人姓名後遺失、遭竊者，或係經他人偽造發票人名義持
    以兜售者，其情形不一而足，苟係人頭票，則既經發票人本人概括授權他人使用
    ，持票人補充填載完成原未填載之部分內容，即無偽造可言。本件被告持向告訴
    人購貨之二紙支票係向楊姓及己○○所購買，並由被告提供所需之支票金額日期
    、受款人名稱，再由楊姓男子及己○○在上開支票上分別填載等情，雖據被告迭
    於本院審理時供承不諱，惟除非前手明白告知，否則尚難認定被告對票據來源必
    然具有認識，究不能憑此遽以推斷被告對該二紙支票究係真偽有所認識。又被告
    提供所需之支票金額、日期及受款人名稱，再由楊姓男子及己○○在上開支票上
    分別填載之填發支票行為，係屬前揭詐欺犯行之部分行為，執此自難認被告有何
    偽造有價證券之故意，而被告固明知右揭支票顯無兌現之可能，然亦不得以此推
    斷其明知所購得之支票係被竊、遺失或偽造等事。復參以如被告明知該支票係贓
    物，以其在附表編號二之支票上背書乙節以觀，被告無異就偽造支票之犯行自曝
    其行，是被告辯稱無明知為支票係偽造等語，尚屬可採。此外復查無其他積極證
    據，足以認定被告確有偽造有價證券之認識，被告所涉該部分罪嫌，尚屬不能證
    明，惟公訴人認此部分，與右揭論罪科刑之詐欺罪部份，具有裁連犯之裁判上一
    罪關係，本院爰不另為無罪之諭知，併予敘明。
四、至證人己○○是否涉有偽造有價證券之犯行，因未據公訴人提起公訴，本院自無
    從審究。
據上論斷，應依刑事訴訟法第二百九十九條第一項前段，刑法第三百三十九條第一項
、第七十四條第一款，罰金罰鍰提高標準條例第一條前段，判決如主文。
本案經檢察官程秀蘭到庭執行職務。
中    華    民    國      九十        年      一      月        九    日
                                      臺灣板橋地方法院刑事第四庭
                                          法  官  游  秀  雯
右正本證明與原本無異。
如不服本判決，應於判決送達後十日內，向本院提出上訴狀。
                                          書記官  陳  怡  真
中    華    民    國       九十       年      一      月       十七   日
附錄本案論罪科刑法條全文：
刑法第三百三十九條
意圖為自己或第三人不法之所有，以詐術使人將本人或第三人之物交付者，處五年以
下有期徒刑、拘役或科或併科一千元以下罰金。
以前項方法得財產上不法之利益或使第三人得之者亦同。
前二項之未遂犯罰之。
附表
┌──┬───────┬─────┬──────┬────┬──────┐
│編號│支票號碼      │發票日    │發票金額    │受款人  │發票人      │
├──┼───────┼─────┼──────┼────┼──────┤
│一  │ＰＷ          │八十七年八│十二萬一千元│善哉公司│冬永企業有限│
│  │0000000│月二十五日│            │        │公司、吳玉炮│
├──┼───────┼─────┼──────┼────┼──────┤
│二  │ＫＨ          │八十七年十│三十二萬零二│億滿公司│丙○○      │
│    │0000000│月二十五日│百九十八元  │        │            │
└──┴───────┴─────┴──────┴────┴──────┘


司法院資訊處製作；財團法人民間司法改革基金會備份。
